臺灣高等法院刑事裁定
110年度毒抗字第1648號
抗  告  人
即  被  告  黃瑞麟



                    （現於法務部○○○○○○○○附勒戒所觀察、勒戒中）
上列抗告人即被告因違反毒品危害防制條例案件，不服臺灣基隆
地方法院110年度毒聲字第617號，中華民國110年11月15日裁定
（聲請案號：臺灣基隆地方檢察署110年度聲戒字第48號、109年
度毒偵字第1070號、110年度毒偵字第521號、110年度毒偵字第5
74號），提起抗告，本院裁定如下：
    主  文
抗告駁回。
    理  由
一、原裁定意旨略以：抗告人即被告甲○○（下稱被告）因施用第
    一、二級毒品，經原審法院於民國109年12月31日以109年度
    毒聲字第66號裁定送觀察勒戒所觀察、勒戒，由臺灣基隆地
    方檢察署檢察官將被告送法務部○○○○○○○○附設觀察勒戒處所
    執行觀察、勒戒處分後，經法務部○○○○○○○○附設勒戒處所評
    分結果：⑴、前科紀錄與行為表現部分：合計為30分（毒品
    犯罪相關司法紀錄「9筆」計10分〈每筆5分、上限10分〉、首
    次毒品犯罪年齡為「20歲以下」計10分、其他犯罪相關紀錄
    「16筆」計10分〈每筆2分、上限10分〉、入所時尿液毒品檢
    驗為「無藥物反應 」0分，上開4項靜態因子合計為30分；
    所內行為表現之動態因子評定計0分）；⑵、臨床評估部分：
    合計為31分(多重毒品濫用為「有：海洛因、安非他命」計1
    0分、合法物質濫用為「有：菸」計2分、使用方式為「無注
    射使用」計0分、使用年數為「超過1年」計10分，上開4項
    靜態因子合計為22分；精神疾病共病（含反社會人格）經評
    定為「疑似Neurotic depression」計5分、臨床綜合評估（
    含病識感、動機、態度、就醫意願）評定為「中度」計4分
    ，上開2項動態因子合計為9分）；⑶、社會穩定度部分：合
    計為5分（工作為「全職工作—傳送員」計0分，家人藥物濫
    用為「無」計0分，上開2項靜態因子合計0分；入所後家人
    是否訪視為「無」計5分、出所後是否與家人同住為「否」
    計5分，上開2項動態因子以上限5分計算）。以上⑴至⑶部分
    之總分合計為66分（靜態因子共計52分，動態因子共計14分
    ），經評定為「有繼續施用毒品傾向」等情，有法務部○○○○
    ○○○○附設勒戒處所110年10月20日製作之「有無繼續施用毒
    品傾向評估標準紀錄表」及同年11月1日出具之「有無繼續
    施用毒品傾向證明書」附卷可稽。上開綜合判斷之結果，係
    該所相關專業知識經驗人士，於被告觀察、勒戒期間，依其
    本職學識就被告之前科紀錄及行為表現、臨床評估及社會穩
    定度等因素所為之綜合判斷，具有科學驗證所得之結論，且
    由形式上觀察，並無擅斷或濫權等明顯不當之情事，自得資
    為判斷被告有無繼續施用毒品傾向之證明。再者，毒品危害
    防制條例規定強制戒治之目的，係因施用毒品成癮者，其心
    癮甚難戒除，絕難戒絕斷癮，致其再犯率均偏高，故有持續
    收容於戒治處所施以強制戒治之必要，是該條例第20條第2
    項關於強制戒治之規定，係屬強制規定，只要觀察、勒戒後
    ，經評定受觀察、勒戒人有繼續施用毒品傾向者，檢察官即
    應聲請法院裁定受觀察、勒戒者令入戒治處所強制戒治，其
    中並無任何例外規定。綜上所述，自應令被告入戒治處所，
    施以強制戒治。本件聲請為有理由，應予准許等語。
二、抗告意旨略以：
　㈠被告於戒治所時，參與戒治所所安排之二次臨床評估，僅憑
    心理醫師與被告面對面交談四、五句，且被告尚有徒刑5、6
    年，難道心理醫師有預知未來之能力。何況被告家中尚有一
    幼女，現由年邁父母親扶養。
　㈡現今新法根本不能將過往被告之前科紀錄作為評分項目，既
    然新法實施，就應以修改法令之期間開始算起，已實施新政
    ，就不該再以過往之前科毒品為基礎。若少了前科紀錄，被
    告之分數絕不會被裁定強制戒治。懇請鈞院准予被告所請云
    云。　　　
三、按觀察、勒戒後，檢察官或少年法院（地方法院少年法庭）
    依據勒戒處所之陳報，認受觀察、勒戒人有繼續施用毒品傾
    向者，檢察官應聲請法院裁定或由少年法院（地方法院少年
    法庭）裁定令入戒治處所強制戒治，其期間為6個月以上，
    至無繼續強制戒治之必要為止，但最長不得逾1年，毒品危
    害防制條例第20條第2項定有明文。次按有無繼續施用毒品
    傾向之評估標準，並非完全以受勒戒人勒戒後之結果為準，
    勒戒前之各種情況，仍應作為評估之依據。依勒戒處所評分
    說明手冊規定，係以前科紀錄與行為表現、臨床評估、社會
    穩定度，三項合併計算分數，每一大項皆有靜態因子與動態
    因子。而關於有無繼續施用毒品傾向之評估標準，法務部業
    於110年3月26日以法矯字第11006001760號函修正頒布「有
    無繼續施用毒品傾向評估標準紀錄表」、「有無繼續施用毒
    品傾向評估標準評分說明手冊」，上開評分說明手冊載明判
    定之原則：「受觀察勒戒人入所後，經過2週時間的觀察、
    勒戒，由處所及醫療人員依據其各項紀錄、資料及觀察勒戒
    期間之行為表現，加以評分。在勒戒人入所4至6週後，可再
    做一次評估以做必要之評分修正。每一大項皆有靜態因子與
    動態因子。先以靜態因子分數評分，靜態因子分數總分在60
    分（含）以上為『有繼續施用毒品傾向』；60分以下，與動態
    因子分數相加，如果總分在60分（含）以上，為『有繼續施
    用毒品傾向』」，又評估標準紀錄表及說明手冊中「前科紀
    錄與行為表現」之第1題及第3題之計分方式修正如下（餘無
    修正）：㈠第1項「毒品犯罪相關司法紀錄」：計分方式修正
    為每筆（次）5分，總分上限為10分；㈡第3項「其他犯罪相
    關紀錄」：計分方式修正為每筆（次）2分，總分上限為10
    分。是被告有無繼續施用毒品傾向，係依具體個案之臨床實
    務及相關事證等情綜合判定，有其相當之專業依據及標準，
    且涉及專門醫學，又衡酌強制戒治之目的，係為協助施用毒
    品者戒斷毒品之心癮及身癮所為之一種保安處分類型，而該
    評估標準係將與判斷有無繼續施用傾向之相關因素加以列舉
    及量化，適用於每一位受觀察、勒戒處分之人，具一致性、
    普遍性、客觀性，以利執法者判定受勒戒人有無繼續施用毒
    品傾向，倘其評估由形式上觀察，無擅斷或濫權等明顯不當
    情事，法院應予尊重。
四、經查：
  ㈠被告前因施用第一級、第二級毒品案件，經原審法院以109年
    度毒聲字第66號裁定應送勒戒處所觀察、勒戒後，自110年9
    月30日起入法務部○○○○○○○○附勒戒所執行觀察、勒戒，有本
    院被告前案紀錄表附卷可稽（見本院卷第64、81頁），經法
    務部○○○○○○○○附勒戒所醫療人員評分結果，認：
  1.「前科紀錄與行為表現」部分合計為30分：⑴靜態因子分數
    ：①毒品犯罪相關司法紀錄為「9筆」，計10分（每筆5分，
    上限10分）；②首次毒品犯罪年齡為「20歲以下」，計10分
    ；③其他犯罪相關紀錄為「16筆」，計10分（每筆2分，上限
    10分）；④入所時尿液毒品檢驗為「無藥物反應」，計0分，
    以上合計為30分。⑵動態因子分數：所內行為表現為0分。
　2.「臨床評估」部分合計為31分：⑴靜態因子分數：物質使用
    行為：①多重毒品濫用為「有，種類：海洛因、安非他命」
    ，計10分；②合法物質濫用為「有，種類：菸」，計2分；③
    使用方式為「無注射使用」，計0分；④使用年數為「超過一
    年」，計10分，以上合計為22分。⑵動態因子分數：①精神疾
    病共病（含反社會人格）為「疑似，Neurotic depression
    」，計5分；②臨床綜合評估（含病識感、動機、態度、就醫
    意願）為「中度」，計4分，以上合計為9分。　
　3.「社會穩定度」部分合計為5分：⑴靜態因子分數：①工作為
    「全職工作：傳送員」，計0分；②家庭中家人藥物濫用為「
    無」，計0分。⑵動態因子分數：家庭中①入所後家人是否訪
    視為「無」，計5分；②出所後是否與家人同住為「否」，計
    5分，以上合計為5分（家庭部分，上限5分）。
  4.以上1.至3.合計共66分，綜合判斷為「有繼續施用毒品傾向
    」等情，有法務部○○○○○○○○110年11月1日新戒所衛字第1100
    7015750號函所檢附之「法務部○○○○○○○○附勒戒所有無繼續
    施用毒品傾向證明書」及「有無繼續施用毒品傾向評估標準
    紀錄表」在卷可憑（見109年度毒偵字第1070號卷第211至21
    4頁）。則原審法院依毒品危害防制條例第20條第2項後段規
    定，裁定被告令入戒治處所強制戒治，經核並無違誤。
  ㈡抗告意旨雖以前揭情詞指摘原裁定不當。然查：
　1.有無繼續施用毒品傾向評估標準各大項及細項之得分標準，
    係由法務部邀集衛生福利部及專家學者、相關機關研商所得
    ，並製有「有無繼續施用毒品傾向評估標準評分說明手冊」
    予以詳細規定，供專業醫師為客觀且一致之評估，已可避免
    摻雜個人好惡或流於恣意擅斷之情形。此等評估乃細分為「
    前科紀錄與行為表現」、「臨床評估」、「社會穩定度」及
    「靜態因子」、「動態因子」等具體項目而以評分方式為之
    ，應可免於抽象、主觀之弊，並得通過科學檢驗之要求。又
    該評估標準紀錄表除詳列各項靜態因子、動態因子之細目外
    ，並有各細目之配分、計算及上限，且各項目多出自不同之
    評分者，並非僅憑短短數語之當面問答即能得出結論，亦非
    評估之醫師所得主觀擅斷，是該評估標準紀錄表乃係該勒戒
    處所相關專業知識經驗人士於被告執行觀察、勒戒期間，各
    依其本職學識綜合上開各節評估，具有科學驗證而得出被告
    有繼續施用毒品傾向之結論，自形式上觀察，並無擅斷或濫
    權等明顯不當之情事，法院即宜予尊重其行政職權之行使及
    專業之判斷。是原裁定令被告進入戒治處所強制戒治，核屬
    適法有據。抗告意旨徒憑己見，質疑該評估僅憑心理醫師與
    被告面對面交談四、五句，且尚有徒刑5、6年，難道心理醫
    師有預知未來之能力云云，要無足採。
　2.於司法實務或醫學臨床上，具有毒品前科紀錄者，或因長期
    有機會接觸毒品，或因欲藉由毒品作用暫時隔絕現實環境，
    其反覆性、繼續性地再犯施用毒品犯行之機率，確實較沒有
    毒品前科者高，因此上開評估標準方會將勒戒人之前科紀錄
    列入重要之評分項目，且於評分說明手冊明訂：所謂毒品犯
    罪相關司法紀錄，不論其為吸食施打、運輸、販賣、持有毒
    品或其他罪名，凡觸犯毒品危害防制條例、原肅清煙毒條例
    、原麻醉藥品管理條例或管制藥品管理條例相關刑罰規定者
    均屬之，觀察勒戒、強制戒治及緩起訴後不起訴的紀錄也列
    入毒品相關犯罪紀錄項目範圍（該評分說明手冊參照）。查
    被告自91年起即陸續有違反毒品危害防制條例之相關案件，
    有本院被告前案紀錄表在卷可按（見本院卷第20至71頁），
    被告於上開期間經執行觀察勒戒，及判處罪刑後，仍反覆施
    用毒品之前科紀錄，恰符合上開經驗法則，彰顯被告戒除毒
    品之意志不堅，可見上開評估標準將被告之前科紀錄作為重
    要評估依據，並以修正後之「有無繼續施用毒品傾向評估標
    準」規定之上限標準列計其得分，並無違法不當之處。是抗
    告意旨以現今新法不能將被告之前科紀錄作為評分項目，實
    施新政後，不該再以前科毒品為基礎，少了前科紀錄，被告
    之分數不會被裁定強制戒治等語指摘原裁定，容有誤會，自
    非可採。
　3.又施用毒品者具「病患性犯人」之特質，與一般犯罪人有異
    ，鑑於施用毒品者大多具有「成癮性」，為貫徹社會防制毒
    品之期盼，對施用毒品者，有施以「斷癮」之必要，故毒品
    危害防制條例規定乃就施用毒品行為，先為生理治療及心理
    復健之保安處遇，因而以令入勒戒處所觀察、勒戒方式，戒
    除其身癮，若仍無法戒除，有繼續施用毒品之傾向，再令入
    戒治處所施以強制戒治，以戒除其心癮，此乃針對受處分人
    將來之危險所為預防、矯治措施之保安處分，以達教化與治
    療之目的，可謂刑罰之補充制度；換言之，毒品危害防制條
    例本身所規定之觀察、勒戒及強制戒治等保安處分，雖限制
    受處分人之人身自由，卻有刑罰不可替代之教化治療作用，
    其目的及功能，與刑罰並不相同。且毒品危害防制條例第20
    條第2項係屬強制規定，只需觀察、勒戒後，經評定受觀察
    、勒戒人有繼續施用毒品傾向者，檢察官即應聲請法院裁定
    令入戒治處所施以強制戒治，別無例外。故本件被告既有施
    用第一級、第二級毒品之事實，且觀察、勒戒後經評定為「
    有繼續施用毒品傾向」，自有依法施以強制戒治之必要。是
    抗告意旨請求准予所請，另為裁定云云，洵屬無據。
　4.至被告另主張其家中尚有幼童及年邁父母親需扶養、照顧云
    云，然此個人家庭狀況並非評估被告是否有繼續施用毒品傾
    向之要件，且與可否戒斷毒癮並無一定關聯性，不能執為免
    除強制戒治之理由，是被告上開所指，亦顯不足採。　
五、綜上所述，原審法院依檢察官聲請，依毒品危害防制條例第
    20條第2項後段規定，裁定被告令入戒治處所施以強制戒治
    ，其期間為6個月以上，至無繼續強制戒治之必要為止，但
    最長不得逾1年，於法並無不合。抗告意旨提起抗告，以前
    揭詞情指摘原裁定不當，為無理由，應予駁回。
據上論斷，依刑事訴訟法第412條，裁定如主文。 
中　　華　　民　　國　　110 　年　　12　　月　　6 　　日
                  刑事第二十五庭審判長法　官  邱滋杉
                                      法　官  陳彥年
                                      法　官  黃翰義
以上正本證明與原本無異。
不得再抗告。
                                      書記官  邱鈺婷
中　　華　　民　　國　　110 　年　　12　　月　　10　　日